【裁判字號】    94,簡,1046
【裁判日期】    950302
【裁判案由】    勞保
【裁判全文】
臺北高等行政法院判決
                                     94年度簡字第01046號
原      告    乙○○
兼訴訟代理人  甲○○
原      告    丙○○          .
              丁○○          .
兼上列2人
法定代理人    甲○○
被      告    勞工保險局
代  表  人    戊○（總經理）
訴訟代理人    己○○
              庚○○
上列當事人間因勞保事件，原告不服行政院勞工委員會中華民國
94年1月31日勞訴字第0930062389號訴願決定，提起行政訴訟。
本院判決如下：
    主  文
原告之訴駁回。
訴訟費用由原告負擔。
    事  實
緣江淑芬係由松盟實業股份有限公司（下稱松盟公司）申報參加
勞工保險之被保險人，於民國（下同）93年3月13日下午上班時
昏倒公司廁所，經送醫後，因前交通枝動脈瘤、自發性蜘蛛膜下
出血，於同年月26日死亡，其受益人即原告甲○○（被保險人之
配偶）申請被保險人江淑芬之職業傷害傷病給付及死亡給付。案
經被告以93年6月21日保給命字第09360420370號函原告甲○○，
略以被保險人江淑芬發病難謂與其作業有相當因果關係，所患應
為普通疾病，所請死亡給付，應依勞工保險條例第63條規定，按
普通疾病死亡核發給付，另所請傷病給付，亦按普通疾病辦理，
自住院之第4日即93年3月16日起核發至同年月26日出院止，計新
台幣（下同）3,025元。原告甲○○對被告所為死亡給付之核定
不服，向勞工保險監理委員會（下稱監理會）申請審議，經該會
以93年11月3日（93）保監審字第3231號審議駁回。原告甲○○
仍未甘服，提起訴願，遭決定駁回，遂向本院提起行政訴訟，另
乙○○、丁○○及丙○○（被保險人江淑芬之子女）分別於94年
12月27日、95年1月2日及95年1月3日向本院請求追加成為原告。
茲摘敘兩造訴辯意旨如次：
甲、原告起訴意旨略謂：
一、依勞工保險條例第63條及第64條，勞工保險被保險人因執行
    職務而致傷病審查準則第1條、第2條及第21條，行政程序法
    第1條、第9條及第10條規定，被保險人江淑芬於93年3月13
    日在工作場所內昏倒，經送醫後因前交通枝動脈瘤、自發性
    蜘蛛膜下出血於同年月26日死亡。原告等依法向被告申請職
    業傷害死亡給付，被告以被保險人所患屬普通死亡，與工作
    無相當因果關係，按普通疾病死亡核發死亡給付，影響原告
    等權益至鉅，故原告等就該死亡給付核定部分提起爭訟（至
    傷病給付部分並不爭執）。
二、被保險人江淑芬因松盟公司業務狀況良好，生產線趕工出貨
    ，在93年2、3月間經常趕工加夜班，工作時間長達11小時之
    久，此由被保險人江淑芬2月薪資表可證，被保險人江淑芬
    為配合公司趕工加班，導致工作中昏倒而致死亡，實無被告
    所謂無工作過度負荷、無超乎尋常之壓力存在，被告未就該
    公司業務狀況及出勤加班情形加以實質調查，僅以被保險人
    有高血壓，即斷定為發病之危險因子，忽略調查其工作內容
    及身心壓力所能承受範圍，明顯違背行政程序法所明定保障
    人民權益之目的，何能增加人民對行政之信賴？故原處分及
    審議審定有欠允當，訴願決定遞予維持，亦有未合。
三、請求撤銷訴願決定、審議審定及原處分關於核定按普通疾病
    死亡發給給付部分，並判命被告作成核付原告等被保險人江
    淑芬職業傷害死亡給付之處分，訴訟費用由被告負擔。
乙、被告答辯意旨略謂：
一、本件被保險人平均月投保薪資為16,500元，原告等所請職業
    傷害死亡給付與被告核定普通疾病死亡給付差額為10個月，
    故本件訴訟標的金額為165,000元，合先敘明。
二、按「被保險人死亡時，按其平均月投保薪資，給與喪葬津貼
    5個月。遺有配偶、子女及父母、祖父母或專受其扶養之孫
    子女及兄弟、姊妹，並給與遺屬津貼；其支給標準，依左列
    規定：．．。」、「被保險人因職業傷害或罹患職業病而致
    死亡者，不論其保險年資，除按其平均月投保薪資，1次發
    給喪葬津貼5個月外，遺有配偶、子女及父母、祖父母或專
    受其扶養之孫子女及兄弟、姊妹者，並給予遺屬津貼40個月
    。」勞工保險條例第63條及第64條分別定有明文。次按「本
    準則依勞工保險條例（以下簡稱本條例）第34條第2項規定
    訂定之。」、「被保險人因執行職務而致傷病之審查，除法
    令另有規定外，依本準則辦理。」、「被保險人於作業中，
    因工作當場促發疾病，而該項疾病之促發與作業有相當因果
    關係者，視為職業病。」勞工保險被保險人因執行職務而致
    傷病審查準則第1條、第2條及第21條亦分別定有明文。
三、本件被保險人江淑芬於93年3月13日下午上班時間約4點50分
    如廁昏倒在內，經送醫後因前交通枝動脈瘤、自發性蜘蛛膜
    下出血於同年月26日死亡，其受益人（被保險人之配偶）即
    原告甲○○申請被保險人江淑芬之職業傷病給付及死亡給付
    ，並檢送死亡證明書為證。案經被告調取被保險人江淑芬生
    前健保就診紀錄及相關病歷資料，連同投保單位松盟公司93
    年5月20日書函檢附江淑芬之考勤表，送請被告職業病醫師
    審查，其意見略以：「一、江小姐擔任半成品組裝工作，工
    作時間約上午8時至下午5時，依其實際工作出勤紀錄，約準
    時5點下班，偶有星期六加班，整體來看，無工作過度負荷
    。二、其死因為自發性蜘蛛膜下出血，即隨時、隨地隨動脈
    瘤大小演變均可能發生。綜上，本案不能視為職業病。」。
    據此，被告以被保險人江淑芬所患與作業並無相當因果關係
    ，應屬普通疾病，乃核定所請職業傷病給付及死亡給付均按
    普通疾病辦理，並經審議審定及訴願決定維持在案。
四、本件被告將被保險人江淑芬之工作情形資料及病歷送請被告
    專科醫師審查，意見已見前述，原告不服，申請審議，經監
    理會專科醫師審查，其意見略以：「1、江女士工作中無超
    乎尋常之壓力存在。2、大腦動脈瘤破裂造成蜘蛛網膜下腔
    出血，與江女士之高血壓較有相關。綜合上述理由，不符合
    職業病之申請。」。是本件被告及監理會2位專科醫師咸認
    被保險人所患應屬普通疾病，非職業病，故被告否准原告所
    請職業災害給付，要屬當然。原告等主張江淑芬在93年2、3
    月間經常趕夜班，工作時間長達11小時之久，方導致於工作
    中昏倒云云，惟據其考勤表之記載，並未有任何加班紀錄，
    尚難遽認其死亡事故與工作間有何因果關係，渠等所稱自難
    採信。
五、請駁回原告之訴，訴訟費用由原告負擔。
    理  由
一、按訴願人以外之利害關係人，認為訴願決定，損害其權利或
    法律上之利益者，得向高等行政法院提起撤銷訴訟，行政訴
    訟法第4條第3項定有明文。本件原告乙○○、丁○○及丙○
    ○等3人，前雖未就系爭勞保死亡給付申請審議及提起訴願
    ，惟彼等既與原告甲○○同為勞工保險條例第65條第1款所
    定遺屬津貼之受領人以及被保險人江淑芬之繼承人，依法對
    系爭勞保死亡給付，為利害關係人，於原告甲○○申請審議
    及提起訴願後，不服訴願決定，自得依法提起行政訴訟。又
    本件訴訟標的對於原告等必須合一確定，原告乙○○、丁○
    ○及丙○○於原告甲○○之起訴狀送達後追加起訴，依法應
    予准許。
二、按「被保險人死亡時，按其平均月投保薪資，給與喪葬津貼
    5個月。遺有配偶、子女及父母、祖父母或專受其扶養之孫
    子女及兄弟、姊妹者，並給與遺屬津貼；其支給標準，依左
    列規定：一、參加保險年資合計未滿1年者，按被保險人平
    均月投保薪資，1次發給10個月遺屬津貼。二、參加保險年
    資合計已滿1年而未滿2年者，按被保險人平均月投保薪資，
    1次發給20個月遺屬津貼。三、參加保險年資合計已滿2年者
    ，按被保險人平均月投保薪資，1次發給30個月遺屬津貼。
    」、「被保險人因職業傷害或罹患職業病而致死亡者，不論
    其保險年資，除按其平均月投保薪資，1次發給喪葬津貼5個
    月外，遺有配偶、子女及父母、祖父母或專受其扶養之孫子
    女及兄弟、姊妹者，並給與遺屬津貼40個月。」分別為勞工
    保險條例第63條及第64條所規定。次按「本準則依勞工保險
    條例（以下簡稱本條例）第34條第2項規定訂定之。」、「
    被保險人因執行職務而致傷病之審查，除法令另有規定外，
    依本準則辦理。」、「被保險人於作業中，因工作當場促發
    疾病，而該項疾病之促發與作業有相當因果關係者，視為職
    業病。」勞工保險被保險人因執行職務而致傷病審查準則第
    1條、第2條及第21條復有明文。
三、本件江淑芬係由松盟公司申報參加勞工保險之被保險人，於
    93年3月13日下午上班時昏倒公司廁所，經送醫後，因前交
    通枝動脈瘤、自發性蜘蛛膜下出血，於同年月26日死亡，其
    受益人即原告甲○○（被保險人之配偶）申請被保險人江淑
    芬之職業傷害傷病給付及死亡給付。案經被告以93年6月21
    日保給命字第09360420370號函原告甲○○，略以被保險人
    江淑芬發病難謂與其作業有相當因果關係，所患應為普通疾
    病，所請死亡給付，應依勞工保險條例第63條規定，按普通
    疾病死亡核發給付，另所請傷病給付，亦按普通疾病辦理，
    自住院之第4日即93年3月16日起核發至同年月26日出院止，
    計3,025元。原告甲○○對被告所為死亡給付之核定不服，
    向監理會申請審議，經該會以93年11月3日（93）保監審字
    第3231號審議駁回。原告甲○○仍未甘服，提起訴願，亦遭
    決定駁回，遂向本院提起行政訴訟，另乙○○、丁○○及丙
    ○○（被保險人江淑芬之子女）分別於94年12月27日、95年
    1月2日及95年1月3日向本院請求追加成為原告。原告等主張
    ：被保險人江淑芬在93年2、3月間經常趕工加夜班，工作時
    間長達11小時之久，有2月薪資表可證，被告未就公司業務
    狀況及出勤加班情形加以實質調查，僅以被保險人有高血壓
    ，即斷定為發病之危險因子，明顯違背行政程序法所定保障
    人民權益之目的（詳如事實欄所載）云云。惟查：
１、本件被保險人江淑芬係於上班時昏倒公司廁所，經送醫後，
    因前交通枝動脈瘤、自發性蜘蛛膜下出血而死亡，此為兩造
    不爭之事實，則本件爭點厥為被保險人因前交通枝動脈瘤、
    自發性蜘蛛膜下出血死亡與其作業是否有相當因果關係，如
    不具相當因果關係，則不得視為職業病，此觀勞工保險被保
    險人因執行職務而致傷病審查準則第21條規定意旨甚明。而
    該條規定所謂職業病，係指該項疾病之促發與作業有相當因
    果關係者，所謂有相當因果關係者，係指條件必須依據經驗
    法則作客觀判斷，可認定在通常情況下，其條件與結果有因
    果關係，反之，假如在一般情況下，雖有此條件存在，但並
    不一定發生此一結果者，則該條件與結果即不具相當因果關
    係。
２、按「當事人主張事實，須負舉證責任，倘其所提出之證據，
    不足為主張事實之證明，自不能認其主張之事實為真實。」
    行政法院（現改制為最高行政法院）36年判字第16號著有判
    例。本件原告等雖主張被保險人前交通枝動脈瘤、自發性蜘
    蛛膜下出血死亡與其作業相關，並提出被保險人93年2月份
    薪資表影本為證。然查，該份薪資表中日勤、夜勤、公休等
    出勤狀況之記載均屬正常，亦無支領加班費情事，則江淑芬
    之工作量並無異常增加致產生過度勞動之情事，自無法證明
    其死亡與作業有相當因果關係。況原告甲○○於本院94年12
    月14日行準備程序時表示，其對於被保險人江淑芬在93年2
    、3月間經常趕工加夜班，工作時間長達11小時之久之主張
    ，並無其他舉證（見準備程序筆錄第3頁之記載）。原告等
    既未能提出被保險人在事故發生前有遭受急性的、異乎尋常
    的、例外的壓力，或在特定工作時間內有從事超越平日工作
    甚多的、不利於健康的生理或心理負荷之工作的相當因果關
    係之具體證明，則其空言主張被保險人之死亡係因工作所致
    ，要嫌無據。
３、本件被告調取被保險人江淑芬生前健保就診紀錄及相關病歷
    資料，連同投保單位松盟公司93年5月20日書函檢附江淑芬
    之考勤表，送請其專科醫師審查，審查意見明載：「一、江
    小姐擔任半成品組裝之工作，工作時間約上午8時至下午5時
    ，依其實際工作出勤紀錄，約準時5點下班，偶有星期六加
    班，整體來看，無工作過度負荷。二、其死因為自發性蜘蛛
    膜下腔出血，即隨時、隨地隨動脈瘤大小演變均可能發生。
    綜上，本案不能視為職業病。」等語，有該審查意見表影本
    附原處分卷可稽。嗣原告甲○○不服被告所為處分，申請審
    議時，亦據監理會送請其特約專科醫師審查，審查意見明載
    ：「工作中無超乎尋常之壓力存在。大腦動脈瘤破裂造
    成蜘蛛網膜下腔出血，與病人之高血壓較有相關。綜合上述
    理由，不符合職業病之申請。」等語，亦有該審查意見表在
    卷可參。本件既經被告專科醫師及監理會特約醫師前後兩次
    審查結果，均認定被保險人江淑芬之死亡與其作業並無相當
    因果關係，不得視為職業病，則被告據此認定被保險人所患
    為普通疾病，自無不洽。
四、綜上所述，被保險人江淑芬因前交通枝動脈瘤、自發性蜘蛛
    膜下出血死亡，與其作業並無相當因果關係，不得視為職業
    病，從而，被告按普通疾病死亡核發給付，徵諸前揭規定，
    並無違誤。審議審定及訴願決定遞予維持，俱無不合。原告
    徒執前詞聲明撤銷，並求為判決命被告作成核付原告等被保
    險人江淑芬職業傷害死亡給付之處分，均無理由，應予駁回
    。
五、兩造其餘攻擊防禦方法均與本件判決結果不生影響，故不逐
    一論述，又本件適用簡易訴訟程序，爰不經言詞辯論逕為判
    決，併予敘明。
據上論結，本件原告之訴為無理由，爰依行政訴訟法第233條第1
項、第236條、第98條第3項前段、第104條，民事訴訟法第85條
第1項前段，判決如主文。
中    華    民    國    95    年    3    月     2     日
                              第六庭法官  曹瑞卿
上為正本係照原本作成。
本件以訴訟事件所涉及之法律見解具有原則性者為限，始得於本
判決送達後20日內向本院提出上訴狀並表明上訴理由，如已於本
判決宣示後送達前提起上訴者，應於判決送達後20日內補具上訴
理由（均按他造人數附繕本），且經最高行政法院許可後方得上
訴。
中    華    民    國    95    年    3    月     2     日
                                  書記官  方偉皓


司法院資訊處製作；財團法人民間司法改革基金會備份。
